【裁判字號】    90,再,96
【裁判日期】    901227
【裁判案由】    拆屋還地
【裁判全文】
台灣高等法院民事判決  九十年度再字第九六號
    再審原告  丙○○
              甲○○
              乙○○
    再審被告  丁○○
              戊○○
              辛○○
              己○○
              庚○○
              壬○○
              游林秀藝
右當事人間請求拆屋還地事件，再審原告對於中華民國八十六年十月十四日本院八十
五年度上字第一二九○號確定判決，提起再審之訴，本院判決如左：
    主  文
再審之訴及假執行之聲請均駁回。
再審訴訟費用由再審原告負擔。
    事  實
甲、再審原告方面：
一、聲明：
  (一)臺灣宜蘭地方法院（下稱宜蘭地院）八十四年度宜訴字第四號、本院八十五年度
    上字第一二九○號確定判決及最高法院八十七年臺上字第一六七九號民事裁定廢
    棄。
  (二)右廢棄部分，再審被告應將坐落宜蘭縣五結鄉○○段二一七地號土地上，如宜蘭
    縣羅東地政事務所（下稱羅東地政所）民國（下同）八十四年六月七日土地複丈
    成果圖所示虛線建物Ａ部分（面積四九‧六八平方公尺）拆除，並將上開占有土
    地返還再審原告等共有土地所有權人。
  (三)願供擔保，請准宣告假執行。
二、陳述略以：
  (一)緣坐落宜蘭縣五結鄉○○路二一七地號土地（下稱系爭土地）為再審原告丙○○
    、甲○○、乙○○等所共有，有卷內土地登記謄本為憑，此為再審被告所不爭執
    。再審被告丁○○等七人之被繼承人林阿乾無正當法律權源，擅自興建建物於上
    開土地，如羅東地政所八十四年六月七日土地複丈成果圖所示虛線建物Ａ部分面
    積四九‧六八平方公尺，再審原告依民法第七百六十七條請求再審被告拆屋還地
    ，經三審判決駁回確定，再審原告發現新證物，依民事訴訟法第四百九十六條第
    一項第二款、第九款、第十三款之規定聲請再審。
  (二)最高法院九十年台上字第三八九九號刑事判決針對本院八十七年度上訴字第七八
    ○號刑事判決廢棄發回更審，本院九十年度上更(一)字第六五八號刑事案件於九十
    年九月六日開庭調查，命林阿大之子「書寫」以比對「福德祀租簿」之筆跡，另
    於九月二十八日以傳票傳訊相關人員審理調查此案，且林阿大之子林錦文、林阿
    乾之女丁○○就「福德祀租簿」之來源說詞顯不相同，又「福德祀租簿」該頁第
    四行記林阿魽租金之一行下最下面劃掉註明「未納」，而且該頁之共計金額足證
    明林阿魽租金確實未納，以此證明再審被告抗辯每年均繳交租金之陳述不實，證
    明原判決基礎之「福德祀租簿」係偽造、變造，原判決未詳查究明，顯非適法。
  (三)再審原告於九十年九月四日向羅東地政所申請土地及地籍圖謄本，並查詢得知林
    阿大借住，且於三十五年申請設立戶籍之宜蘭縣五結鄉（下稱五結鄉○○○村○
    鄰○○○○○路二九號房屋基地係坐落五結鄉○○○段四○地號，土地重劃後為
    五結鄉○○段二○八地號，再審原告共有之系爭土地（重劃前為四百名段三三之
    一地號）土地上之建物門牌為孝威東路三號，二者顯然「不同地號」及「不同之
    房屋」，足證五結鄉○○○路三號建物係始於四十三年毫無正當權源、不合法、
    非正當之建物，再審被告以「福德祀租簿」三十八年之頁證明日據時代林阿乾、
    林阿大附隨林阿鑑租地建屋「非真」。
  (四)  鈞院八十八年上訴字第二六六九號刑事判決，證明林阿大之子林錦文供認自小
    曾在門牌整編前之五結鄉○○路二九號借住，後來才搬到整編後之五結鄉○○○
    路三號，經查五結鄉○○路二九號整編後應為五結鄉○○○路十四號，並非五結
    鄉○○○路三號屬實，證明二者係不同之房屋。林阿大戶籍證明四十三年八月以
    前均在五結鄉○○路二九號借住，益證林阿大、林阿乾均無正當法律權源，違法
    強占再審原告之土地。且再審被告於宜蘭地院八十六年度簡上字第七號案言詞辯
    論時稱：五結鄉○○○路三號、四號皆原四川路三號，於四十三年門牌整編，才
    將先後順序調整為孝威東路三號、四號係自相矛盾、虛假，足證原判決認其等有
    合法租賃之使用權源，理由與主文顯有矛盾。
  (五)證人鐘文傑、林福耀、黃正慶於本院九十年度上更(一)字第六五八號刑事案件證稱
    ：目擊再審原告丙○○在壘磚建雞舍。
乙：再審被告方面：
    本件未行言詞辯論，故無再審被告之聲明及陳述可記載。
    理  由
一、再審原告起訴主張：本院八十五年度上字第一二九○號民事確定判決基礎之證物
    即「福德祠租簿」，係屬偽造或變造。又再審原告新近發現原確定判決未經斟酌
    之證據，即(1)依再審原告於九十年九月四日向宜蘭縣羅東地政事務所申請土地及
    地籍圖謄本，得知五結鄉○○路二九號房屋，與五結鄉○○○路三號，二者顯然
    「不同地號」及「不同之房屋」，足證五結鄉○○○路三號建物係始於四十三年
    毫無正當權源、不合法、非正當之建物。(2)依林阿大原始戶籍證明，林阿大於四
    十三年八月以前均在五結鄉○○路二九號借住。(3)林錦文於本院八十八年度上訴
    字第二六六九號刑事案件中供稱自認四川路二十九號係租借住，故系爭土地上之
    孝威東路三號房屋顯係四十三年才開始存在。(4)證人鐘文傑、林福耀、黃正慶於
    本院九十年度上更(一)字第六五八號刑事案件證稱：目擊再審原告丙○○在壘磚建
    雞舍。(5)再審被告於宜蘭地院八十六年度簡上字第七號案言詞辯論時稱：五結鄉
    ○○○路三號、四號皆原四川路三號，於四十三年門牌整編，才將先後順序調整
    為孝威東路三號、四號係自相矛盾、虛假，足證原判決認其等有合法租賃之使用
    權源，主文與理由顯有矛盾。綜此，原確定判決具有民事訴訟法第四百九十六條
    第一項第二款、第九款、第十三款之再審事由，而再審原告迄至九十年三月始知
    悉該再審事由，為此訴請廢棄最高法院八十七年臺上字第一六七九號民事裁定及
    本院八十五年度上字第一二九○號確定判決暨宜蘭地院八十四年度宜訴字第四號
    確定判決，判命再審被告應將系爭土地上，如羅東地政所八十四年六月七日土地
    複丈成果圖所示虛線Ａ部分建物（面積四九點六八平方公尺）拆除，將占用土地
    返還再審原告。
二、按再審之訴顯無再審理由者，得不經言詞辯論，以判決駁回之，民事訴訟法第五
    百零二條第二項定有明文。
三、次按民事訴訟法第四百九十六條第一項第二款所謂：判決理由與主文顯有矛盾，
    係指判決依據當事人主張之事實，認定其請求或對造抗辯為有理由或無理由，而
    於主文為相反之諭示，且其矛盾為顯然者而言（最高法院八十年台再一三○號判
    例參照）。又按為判決基礎之證物，係偽造或變造者，以宣告有罪之判決確定，
    或其刑事訴訟不能開始或續行非因證據不足者為限，始得提起再審之訴，此觀同
    法第四百九十六條第一項第九款、第二項規定即明。又依民事訴訟法第四百九十
    六條第一項第十三款規定，當事人提起再審之訴，以發見未經斟酌或得使用之證
    物為理由者，必以該證據若經斟酌可受較有利益之裁判者為限。而所謂當事人發
    見未經斟酌之證物或得使用該證物，係指在前訴訟程序不知有該證物，現始知之
    ，或雖知有此而不能使用，現始得使用者而言（最高法院三十二年上字第一二四
    七號判例意旨參照）。經查：
  (一)再審原告係本於所有物返還請求權之法律關係，請求再審被告將系爭土地上如羅
    東地政所八十四年六月七日土地複丈成果圖所示虛線建物Ａ部分（面積四九‧六
    八平方公尺）拆除，並將上開占有土地返還再審原告，本院八十五年度上字第一
    二九○號審理結果認兩造間就系爭土地確有不定期租賃關係存在，再審被告於該
    租賃關係因終止或解除而消滅前占用系爭土地，即非無權占有可比，再審原告基
    於民法第七百六十七條所有物返還請求權之規定，訴請再審被告拆屋還地，自屬
    無據，而駁回再審原告之上訴，並無判決理由與主文顯有矛盾之情形。再審原告
    以其於九十年九月四日向羅東地政所申請土地及地籍圖謄本，及再審被告於宜蘭
    地院八十六年度簡上字第七號案言詞辯論時稱：五結鄉○○○路三號、四號皆原
    四川路三號，係自相矛盾、虛假，而認原確定判決有理由與主文顯有矛盾之再審
    事由云云，自非可採。
  (二)再審原告丙○○自訴林錦文偽造並行使「福德祠租簿」乙案，本院前於八十七年
    四月二十日以八十七年度上訴字第七八○號刑事判決林錦文無罪，雖該判決業經
    最高法院於九十年六月二十八日以九十年度台上字第三八九九號刑事判決撤銷，
    並將全案發回本院審理在案，此有再審原告提出最高法院九十年度台上字第三八
    九九號刑事判決、本院九十年度上更(一)字第六五八號刑事案件傳票在卷足按，惟
    再審原告所指偽造「福德祠租簿」之行為，究未經法院宣告有罪判決確定，再審
    原告以該「福德祠租簿」為偽造或變造為由，本於民事訴訟法第四百九十六條第
    一項第九款規定提起再審之訴，依同條第二項之規定，自有未合。
  (三)再審原告雖以發見未經斟酌或得使用之證據，主張原確定判決具有再審事由云云
    。惟經逐一審究再審原告所指之「證據」，其中土地謄本，係坐落五結鄉○○○
    段四○地號，土地重劃後為五結鄉○○段二○八地號，此與系爭土地顯不相同，
    雖該土地謄本載有林茂城、林茂源、林光夫等人之住所為「五結鄉○○路二九號
    」，然此僅為所有權人住所之記載，並不足以證明五結鄉○○○段四○地號（重
    劃後為五結鄉○○段二○八地號）土地上之建物即為「五結鄉○○路二九號」房
    屋，至地籍圖謄本雖有五結鄉○○○段四○地號、五結鄉○○段二○八、二一七
    地號等三紙謄本，然該地籍圖謄本上並無建物標示，顯見前開土地及地籍圖謄本
    與系爭土地及其上之建物（即五結鄉○○○路四號）無關。又不論就再審原告主
    張之宜蘭地院八十六年度簡上字第七號民事事件、或本院八十八年度上訴字第二
    六六九號、九十年度上更(一)字第六五八號刑事案件、甚或訴外人林錦文於前開案
    件所提出之答辯狀等（見本院九十年度再字第二五號卷第四五至四七、七六、七
    七、一二六至一三五、一四二至一四四頁），其審判或答辯之對象均為「孝威東
    路三號」房屋，而與原確定判決對象之「孝威東路四號」房屋（見原確定判決理
    由第五項倒數第十二行）無關；而觀諸再審原告提出之林阿大戶籍謄本、戶籍登
    記申請書（見本院九十年度再字第二五號卷第十九至四一、一九九至二一七頁）
    ，亦均係「四川路二九號」（嗣整編為「孝威東路三號」）或「三十四番地」、
    「四十四番地」等戶籍資料，而與原確定判決對象之「孝威東路四號」房屋或「
    三十三番地」無涉。另再審原告雖稱證人鐘文傑、林福耀、黃正慶於本院九十年
    度上更(一)字第六五八號刑事案件證稱：目擊再審原告丙○○在壘磚建雞舍，惟該
    刑事案件尚未經法院宣告有罪判決確定，已詳如前述，則證人鐘文傑、林福耀、
    黃正慶等於該案件所為之證詞是否屬實，尚有可議，且原確定判決曾就跨於系爭
    土地及同地段二一四地號上之系爭建物（即孝威東路四號）是否為同一時期所建
    造之事實，委託台灣省建築師公會宜蘭縣辦事處進行鑑定，此觀本院八十五年度
    上字第一二九○號民事判決理由第五項所述「．．．．依鑑定報告所示，由系爭
    建物所呈現之牆面構造，可輕易發現其內牆用隔間構造與外牆用隔間構造存在明
    顯差異，所以不同僅係材料進步及經濟因素之多樣性而已。．．．．所以認為Ｂ
    －１區與Ｄ區應為同一時期興建．．．．」、「．．．．上訴人（即再審原告）
    質疑第二次鑑定報告就系爭房屋與二一四地號土地上房屋之外牆腰間切磚高低不
    一、內外牆隔間構造差異、屋頂直線不平均、下堵牆高度不一、材料不一、屋頂
    主樑作法及材料使用明顯差異等未加說明即推定兩者係屬同時期所建云云，顯係
    未就前後二次鑑定報告所使用之鑑定方法加以瞭解所致，台灣省建築師公會宜蘭
    縣辦事處之建築師係本於其等之專業技能而為鑑定，系爭房屋之各項結構、材料
    及施工技巧，究係何者足為判斷之基礎，唯鑑定之建築師得以取捨，要不因上訴
    人所各點未於鑑定報告中加以敘明，即認鑑定報告不足採信。．．．．」等語即
    明，而證人鐘文傑、林福耀、黃正慶等並非專業技能人員，其等之證詞自不足以
    推翻專業技能人員之鑑定報告。是故，該等證據縱經斟酌，亦不足以動搖原確定
    判決之效力，而使再審原告受較有利益之裁判，揆諸前揭說明，再審原告據此本
    於民事訴訟法第四百九十六條第一項第十三款規定，提起本件再審之訴，即非有
    據。
四、綜上所述，再審原告以原確定判決有民事訴訟法第四百九十六條第一項第二款、
    第九款、第十三款規定之再審事由，提起本件再審之訴，顯無再審理由，爰不經
    言詞辯論，逕以判決駁回之，其假執行之聲明亦失所依附，應併予駁回。
據上論結，本件再審之訴為無理由，爰判決如主文。
中      華      民      國    九十      年      十二      月  二十七    日
                                民事第十庭
                                    審判長法  官  林  敬  修
                                          法  官  劉  勝  吉
                                          法  官  黃  騰  耀
右正本係照原本作成。
不得上訴。
中      華      民      國    九十一    年       一       月    二      日
                                          書記官  楊  麗  雪


司法院資訊處製作；財團法人民間司法改革基金會備份。
